【裁判字號】    95,簡上,160
【裁判日期】    950825
【裁判案由】    給付管理費
【裁判全文】
臺灣臺中地方法院民事判決            95年度簡上字第160號
上  訴  人  華爾街資訊大樓管理委員會
法定代理人  乙○○
訴訟代理人  丙○○
被 上 訴人  龍星昇第七資產管理股份有限公司
法定代理人  裴保羅
訴訟代理人  甲○○
上列當事人間請求給付管理費事件，上訴人對於民國95年4月17
日本院臺中簡易庭94年度中簡字第5624號第一審判決提起上訴，
本院於民國95年8月11日言詞辯論終結，判決如下：
    主      文
上訴駁回。
第二審訴訟費用由上訴人負擔。
    事實及理由
壹、上訴人起訴主張：
一、被上訴人係台中市○○○路303號13樓之3房屋（下稱系爭房
    屋）之所有權人，為華爾街資訊大樓公寓大廈之區分所有權
    人，負有繳交管理費予上訴人之義務，惟被上訴人自民國92
    年3月起至94年11月止之管理費合計新臺幣（下同）221,737
    元尚未繳納，上訴人自得請求被上訴人給付上開管理費及自
    起訴狀繕本送達翌日起至清償日止，按週年利率10﹪計算之
    利息。
二、被上訴人雖辯稱94年9月6日前之管理費應由其前手負責繳納
    ，被上訴人並未繼受其前手此管理費之債務云云。惟：
  (1)依公寓大廈管理條例第24條及第35條規定，被上訴人於系爭
    房屋拍賣前，應自行查明前手有無積欠公共基金或其他應負
    擔之費用，且拍賣公告上亦載明應於繼受後遵守原區分所有
    權人依公寓大廈管理條例或規約所定之一切權利義務事項，
    再華爾街資訊大樓住戶規約第19條第18款亦明定：「此大樓
    區分所有之繼受人應向大樓管理委員會索取前區分所有權人
    有關大樓管理費已支付或未支付之相關證明文件，並應負擔
    前區分所有權人實質上所積欠之相關管理費及其他應負擔之
    費用。」此即公寓大廈管理條例第10條第2項後段所稱之「
    規約另有規定者，從其規定」，而依同條例第24條規定：「
    區分所有權之繼受人，應於繼受前向管理負責人或管理委員
    會請求閱覽或影印第35條所定文件，並應於繼受後遵守原區
    分所有權人依本條例或規約所定之一切權利義務事項。」，
    係屬法定債之移轉，為債權相對性之例外，從而，被上訴人
    之前手積欠上訴人自92年3月底至94年9月6日被上訴人取得
    權利時止之管理費，被上訴人自應繼受之。
  (2)系爭房屋之拍賣公告既已載明上開繼受之意旨，被上訴人應
    已知悉其前手與上訴人間關於上開規約之約定，猶仍受讓系
    爭房屋之區分所有權，參照大法官釋字第349號解釋意旨及
    民法第148條所揭櫫之誠信原則，被上訴人應承擔其前手之
    債務，並不致遭受不測之損害，此對照於該條例第19條規定
    ：「區分所有權人對於公共基金之權利應隨同區分所有權之
    移轉而移轉；不得因個人事項為讓與、扣押、抵銷或設定負
    擔。」被上訴人得分享其前手之權利，尤其符合平等互惠之
    設計。且查該條例第24條修正前因無公示性及追及性，將侵
    害後手之財產上私權，有違公平正義及比例原則，故以修正
    前自須為目的性限縮解釋，惟修正後不僅增訂「應於繼受前
    向管理負責人或管理委員會請求閱覽或影印第35條所定文件
    」所稱之第35條規定亦隨之大幅修改，其修正前條文為：「
    利害關係人於必要時，得請求閱覽規約及前條之會議紀錄，
    管理負責人或管理委員會不得拒絕。」而修正後將其範圍擴
    大規定：「利害關係人於必要時，得請求閱覽或影印規約、
    公共基金餘額、會計憑證、會計帳簿、財務報表、『欠繳公
    共基金與應分攤或其他應負擔費用情形』、管理委員會會議
    紀錄及前條會議紀錄，管理負責人或管理委員會不得拒絕。
    」，故解釋法律仍須注意整體意涵，不宜專注其中一句一字
    ，而斷章取義，即拍賣前被上訴人應自行查明有無欠繳費用
    情形，而繼受後應遵守規約所定承擔欠繳費用，此觀近有強
    制執行實務上拍賣公告備註欄記載「建物有無積欠大樓管理
    費用，應買人請自行查明」（本院95年6月28日94執字第533
    86號）、「本件標的建物積欠有管理費6萬元，此部分應由
    拍定人自行與相關單位洽商解決，請應買人注意」（臺灣桃
    園地方法院95年6月9日94年度執字第16694號）等語可資證
    明。
  (3)公寓大廈管理條例係民法之特別法，應優先適用，且就保護
    他人共有人既得權益而言，繼受人如可不負擔前區分所有權
    人積欠之管理費，卻可分享他共有人前所繳納管理費之餘額
    ，顯已違反憲法公平原則及同條例第3條第12款「為增進共
    同利益」、第1條「為提昇居住品質」等規定。
  (4)共有物之分割、分管契約，如經公示，則對於受讓人繼續存
    在，為釋字第349號所解釋甚詳。而公寓大廈之管理人皆為
    無給職，自屬弱勢階層，繼受人苟無須繼受前手之債務，而
    讓與前之區分建物又因貸款而已抵押，則耗財興訟亦無實質
    效果，他共有人恐起而效尤，惡性循環，完全違法公寓大廈
    管理條例之立法意旨。故為維持法律秩序之安定性，該條例
    第24條、第35條應作繼受之積極解釋。
貳、被上訴人固不否認其係於94年9月6日取得系爭房屋之權利移
    轉證書，及其負有給付自其取得系爭房屋所有權之時，即自
    94年9月6日起計算之管理費予上訴人之義務，惟對於94年9
    月6日前之管理費，則否認其負有給付之義務，辯稱：
一、公寓大廈管理條例第24條所規定繼受者，乃契約地位之繼受
    ，亦即後手對其繼受後所應生權利義務悉依相關條例或規約
    定之，並非繼受前手已發生之債務，即不生法定債務承擔之
    效果，故系爭房屋前手所積欠之管理費，其於拍定買受系爭
    房屋後，自無負有繳納之義務。本件上訴人所請求之管理費
    ，既為系爭房屋之前所有權人所積欠之債務，自與被上訴人
    無涉。
二、華爾街資訊大樓住戶規約第19條第8款規定固為公寓大廈管
    理條例第10條第2項後段所稱之「規約另有規定者，從其規
    定」，該規約係依私法自治契約自由原則由區分所有權人自
    行訂定，惟其內容應遵守法律規範。按公寓大廈管理條例第
    24條規定：「應於繼受後『遵守』原區分所有權人依本條例
    或規約所定之一切權利義務事項」，依此規定繼受者，乃指
    契約地位之繼受，僅係規約所生之法律關係，例如區分所有
    權人應繳納公共基金或管理費之約定，而不及於已發生之特
    定債務，目的在避免後手於繼受區分所有權後，以其未參與
    規約之訂定為由，而主張不受規約之拘束，以維護所有關係
    之一貫性及法律秩序之安定性，上訴人據該規約主張被上訴
    人於繼受後應負擔前區分所有權人實際上所積欠之相關管理
    費及其他應負擔之費用，顯已逾越法規範內涵，擴張被上訴
    人應履行之義務範圍。
三、依釋字第349號之意旨，受讓人若不知悉有分管契約，亦無
    可得而知之情形，屬於善意第三人應受保護而不受其拘束。
    況按公寓大廈管理條例第24條第1項區分所有權人應遵守而
    區分所有權人依規約所約定之權利義務事項，所繼受者應僅
    係規約所生之法律關係，故法律明文規範繼受人應遵守前手
    所訂之債權契約，亦僅止於契約關係而已，並不包括前手所
    積欠之債務，此為該條文義解釋所當然。因之，強制執行實
    務上，於拍賣公告記載「投標人應查明債務人有無積欠大樓
    管理費，並於拍定後繳清管理費用」，即無任何意義可言。
    是被上訴人應僅繼受前手依規約所約定之權利義務事項，而
    不及於已發生之特定債務。
參、本件原審判決上訴人應給付被上訴人18,754元，及自94年12
    月13日起至清償日止按年息10﹪計算之利息，駁回被上訴人
    其餘之訴，並依職權就被上訴人勝訴部分宣告假執行。上訴
    人對於上開受敗訴判決之部分全部聲明不服，求為廢棄此部
    分對其不利之判決，並請求被上訴人應再給付上訴人202,98
    3元，及自起訴狀繕本送達翌日起至清償日止，按週年利率
    10﹪計算之利息。被上訴人則求為判決駁回上訴。
肆、本院整理兩造不爭執及爭點之事項如下：
一、不爭執之事項：
  (1)被上訴人係於94年9月6日取得系爭房屋之權利移轉證書，而
    於94年10月19日辦妥所有權移轉登記。
  (2)被上訴人自94年9月6日起算至94年11月止應繳之管理費為
    18,754元。
  (3)被上訴人之前手所積欠之管理費金額為202,983元。
  (4)系爭房屋之法院拍賣公告記載：「區分所有權之繼受人，應
    於繼受前向管理負責人或管理委員會請求閱覽或影印第35條
    所定文件，並應於繼受後遵守原區分所有權人依本條例或規
    約所定之一切權利義務事項」。
二、本件之爭點：
    繼受取得房屋所有權之被上訴人是否應承擔前手所積欠之管
    理費債務？
伍、本院之判斷：
一、按「專有部分、約定專用部分之修繕、管理、維護，由各該
    區分所有權人或約定專用部分之使用人為之，並負擔其費用
    。共用部分、約定共用部分之修繕、管理、維護，由管理負
    責人或管理委員會為之。其費用由公共基金支付或由區分所
    有權人按其共有之應有部分比例分擔之」，公寓大廈管理條
    例第10條1項及第2項前段定有明文；再參酌該條例第1項明
    定此條例制定之目的在於加強公寓大廈之管理、維護，提昇
    居住品質而論，應認區分所有權人僅就其享有區分建築物所
    有權期間，對其專有及共用部分所生之管理維護費用，始負
    有分擔之責任，準此，在繼受取得區分建築物所有權之情形
    ，受讓人自僅對於取得建築物所有權後所發生之管理維護費
    用或管理費，方負有分擔繳納之義務，至於其前已發生之管
    理費債務，並不因受讓區分建築物之所有權而當然承擔。
二、而查系爭房屋係被上訴人向法院拍定買受，並於94年9月6日
    收受本院民事執行處所核發之不動產權利移轉證書，而於94
    年10月19日辦妥所有權移轉登記，既如前述，則依上開之說
    明，在被上訴人取得系爭房屋所有權之94年9月6日前之管理
    費，即應歸被上訴人之前手所負擔，被上訴人應無須予以繼
    受承擔。
三、至公寓大廈管理條例第24條第1項雖規定：「區分所有權之
    繼受人，應於繼受前向管理負責人或管理委員會請求閱覽或
    影印第35條所定文件，並應於繼受後遵守原區分所有權人依
    本條例或規約所定之一切權利義務事項」，然依此規定所繼
    受者，乃契約地位之繼受，亦即後手對其繼受區分所有權後
    所應生之權利義務悉依原相關條例或規約定之，諸如依公寓
    大廈管理條例或規約所定關於公寓大廈、基地或附屬設施之
    管理使用及與其他住戶間相互關係之事項（按：比如管理費
    之繳費標準及計算方式等類）而言，其目的乃避免後手於繼
    受區分所有權後，以其並未參與規約之訂定為由，而主張不
    受規約之拘束，以維護區分所有關係之一貫性及維持法律秩
    序之安定性，此由92年行政院送立法院審議公寓大廈管理條
    例修正草案，於該條例第24條之立法說明即謂：修正「繼受
    」為「遵守」，並於「一切權利義務」下增列「事項」文字
    ，以資明確等情，亦顯見修正條文非但未變更繼受區分所有
    權人之權利義務，甚且將「繼受」修正為「遵守」，使不致
    生語義上之紛擾，並非謂受讓區分所有權之後手即應當然承
    擔前手所積欠已發生之管理費債務，此為依該條文義解釋所
    當然。是除非後手於取得區分所有權後已依民法第300條或
    第301條規定，另行與前手或公寓大廈管理委員會訂立債務
    承擔契約，同意承擔其前手已積欠之管理費債務或逕為其前
    手之利益而代為清償外，否則，依債之相對性原則，自應由
    前區分所有權人就其自身所積欠之管理費債務負償還之責，
    公寓大廈管理委員會不得對於繼受之區分所有權人為請求。
    因之，縱令華爾街資訊大樓住戶規約第19條第8款規定區分
    所有權之繼受人應負擔前區分所有權人實質上所積欠之相關
    管理費及其他應負擔之費用，然本諸同一法理，亦無從謂被
    上訴人因此規約約定而當然承擔其前手已生之管理費債務。
    是上訴人主張被上訴人應依前揭條例或規約之規定，繼受其
    前手欠繳之已發生管理費云云，容屬誤會，不可採信。被上
    訴人辯稱其無須承擔前手所欠之管理費債務等語，要屬可信
    。又被上訴人取得系爭房屋所有權後，旋就上訴人請求其給
    付前手所欠之管理費予以拒絕，足見被上訴人自始即無逕代
    其前手清償之意，則自不能僅以被上訴人承受系爭房屋之事
    實，即推認被上訴人已默示願代其前手給付積欠之管理費（
    民法第311條規定參照）。
四、系爭房屋經本院強制執行拍賣時，雖本院於拍賣公告之公告
    事項第11條曾記載拍賣之不動產如係公寓大廈，依公寓大廈
    管理條例第24條第1項規定，應於繼受後遵守原區分所有權
    人依該條例或規約所定之一切權利義務事項等情，然此要乃
    在於提醒有意參與應買之第三人，應注意依上開規定，其於
    標得系爭房屋所有權時起，即將受系爭房屋所在公寓大廈之
    管理規約中關於公寓大廈、基地或附屬設施之管理使用及與
    其他住戶間相互關係等約定所拘束而已，要非指被上訴人當
    然承受其前手之債務。故上訴人主張本院曾於拍賣公告上為
    如上之記載等情，被上訴人自應繼受其前手之債務云云，合
    屬誤會，尚不能為其有利之認定。
五、綜上所述，被上訴人並不因公寓大廈管理條例第24條第1項
    及華爾街資訊大樓住戶規約第10條第5款之規定，即（法定
    ）承擔其前手之管理費給付義務，則上訴人依公寓大廈管理
    條例第21條及華爾街資訊大樓住戶規約第10條第5款之規定
    ，請求被上訴人應再給付上訴人202,983元，及自起訴狀繕
    本送達翌日起至清償日止，按週年利率10﹪計算之利息，為
    無理由，應予駁回。原審因而就此部分為上訴人敗訴之判決
    ，經核並無不合。上訴人仍執陳詞，指摘原判決此部分不當
    ，求予廢棄改判如上訴聲明所示，為無理由，應予駁回。
六、本件事證已臻明確，兩造其餘攻擊防禦方法及舉證，與本件
    判決結果並無影響，爰不逐一論述，附此敘明。
七、據上論結，本件上訴人之上訴為無理由，依民事訴訟法第
    436 條之1第3項、第449條第1項、第78條，判決如主文。
中    華    民    國    95    年    8    月    25    日
                  民事第三庭    審判長法  官  張瑞蘭
                                      法  官  陳卿和
                                      法  官  林世民
右為正本係照原本作成。
不得上訴
中    華    民    國    95    年    8    月    25    日
                                      書記官


司法院資訊處製作；財團法人民間司法改革基金會備份。
